【裁判字號】    96,交聲更,32
【裁判日期】    970519
【裁判案由】    交管條例聲異
【裁判全文】
臺灣板橋地方法院交通事件裁定        96年度交聲更字第32號
原處分機關  交通部公路總局臺北區監理所
異  議  人
即受處分人  甲○○原名景凡瑜.
上列受處分人因違反道路交通管理處罰條例案件，對於交通部公
路總局臺北區監理所中華民國96年5 月31日所為之處分（原裁決
書案號：北監自裁字第40-Z00000000號），聲明異議，本院於96
年8 月27日以96年度交聲字第889 號裁定後，異議人不服，提起
抗告，經臺灣高等法院於96年11月9 日以96年度交抗字第772 號
裁定將原裁定撤銷，發回本院，本院更為裁定如下：
    主  文
原處分撤銷。
甲○○不罰。
    理  由
一、原處分意旨略以：異議人即受處分人甲○○於民國96年4 月
    7 日下午1 時10分許，駕駛車牌號碼GQ-9849 號自用小客車
    ，行經國道三號公路南向景美隧道內時，因「於隧道內雙白
    實線區○○○道（外線道換至中線道）」及「該車駕駛不服
    稽查取締，拒絕出示證件」之違規事實，經警逕行舉發，嗣
    異議人提出申訴，經原處分機關函請舉發機關調查後認異議
    人違規屬實，原處分機關乃依道路交通管理處罰條例第33條
    第1 項第4 款規定裁處罰緩新臺幣三千元，並依第63條第1
    項第1 款（裁決書漏載第1 項第1 款）之規定，記違規點數
    一點；另依同條例第60條第1 項規定裁處罰緩新臺幣三千元
    ，並依第63條第1 項第1 款（裁決書漏載第1 項第1 款）之
    規定，記違規點數一點。
二、異議意旨略以：(一)依據道路交通管理處罰條例第7 條之2 之
    立法意旨暨同條例第33條第1 項第4 款，業已將「未依規定
    變換車道」之違規項目，明文規定非屬得逕行舉發之項目，
    是以本件舉發，程序上已屬重大違法瑕疵。(二)道路交通管理
    處罰條例第60條第1 項第1 款之事實，與同條例第7 條之2
    事實上，不可能同時併存。(三)道路交通管理處罰條例乃屬秩
    序罰，立法目的為「確保交通安全」。退一步言，縱認異議
    人有「未依規定變換車道」之事實行為發生；亦屬「刑法」
    律定之「緊急避難行為」，是屬「阻確違法」事由；且符合
    道路交通管理處罰條例第1 條之立法目的「確保交通安全」
    等由不服原處分聲明異議，請求撤銷原處分，裁定免罰云云
    。
三、按「汽車駕駛人之行為有下列情形之一，當場不能或不宜攔
    截製單舉發者，得逕行舉發：一、闖紅燈或平交道。二、搶
    越行人穿越道。三、在道路收費停車處所停車，不依規定繳
    費。四、不服指揮稽查而逃逸，或聞消防車、救護車、警備
    車、工程救險車之警號不立即避讓。五、違規停車或搶越行
    人穿越道，經各級學校交通服務隊現場導護人員簽證檢舉。
    六、行經設有收費站、地磅之道路，不依規定停車繳費或過
    磅。七、經以科學儀器取得證據資料證明其行為違規。」道
    路交通管理處罰條例第7 條之2 第1 項定有明文。申言之，
    交通勤務警察或依法執行交通稽查任務之人員發現汽車駕駛
    人涉有違規情事時，原則上必須當場攔截而製單舉發，此除
    可立即明確告知汽車駕駛人涉有交通違規情事外，亦可讓汽
    車駕駛人得當場陳述意見，避免交通稽查人員有所誤判，而
    可即時獲得補救。惟考量上開條例第7 條之2 第1 項第1 款
    至第6 款所列舉之道路違規行為，其發生往往係在瞬間，抑
    或係於交通稽查人員執行勤務時所恰巧目睹之違規情事，且
    如有事實上不能當場攔截或依照比例原則不宜當場攔截製單
    舉發時，為達有效維護交通秩序及保障交通安全之行政目的
    ，當須特別立法賦予交通稽查人員得於事後逕行製單舉發之
    權限。再者，因若干交通違規行為必須經由科學儀器始能偵
    測得知（例如超速、酒醉駕車等等），亦常無法當場攔截後
    即製單舉發，或不宜當場攔截製單舉發，故同條項第7 款始
    同樣賦予交通稽查人員得於事後逕行製單舉發之權限。準此
    ，汽車駕駛人如涉有交通違規行為，倘非上述各款所列舉之
    交通違規時，交通稽查人員原則上仍應當場攔截製單舉發，
    自不得於事後始為逕行舉發，其如於事後才逕行舉發，即與
    首揭法律規定之舉發程序不合，處罰機關若復據此舉發予以
    裁罰，於法容有未合，受理聲明異議之法院當應撤銷該裁決
    ，改為諭知受處分人不罰。經查：
  (一)異議人甲○○於民國96年4 月7 日下午1 時10分許，駕駛車
    牌號碼GQ-9849 號自用小客車，行經國道三號公路南向景美
    隧道內時，遭內政部警政署國道公路警察局第九警察隊木柵
    分隊執勤警員乙○○以其有「於隧道內雙白實線區○○○道
    （外線道換至中線道）」及「該車駕駛不服稽查取締，拒絕
    出示證件」之違規事實逕行舉發一節，有內政部警政署國道
    公路警察局96年4 月7 日公警局交字第Z00000000 號舉發違
    反道路交通管理事件通知單一件在卷可稽。
  (二)依異議人之異議理由觀之，本件亟予究明者，乃係異議人為
    警方舉發之違規情事，是否得由執勤員警「逕行舉發」？惟
    查：
  (1)證人即舉發本件違反道路交通管理事件之警員乙○○於本院
    調查時結證稱：96年4 月7 日下午1 時10分許，伊正執行自
    同日中午12時起至下午4 時止，在國道三號公路上之巡邏勤
    務，當巡邏車開到景美隧道時，就發現有一輛車牌號碼為GQ
    -9849 號的自用小客車，由外線變換到中線車道，該隧道內
    全線都繪有雙白實線禁止變換車道，因為隧道內沒有路肩，
    所以在出隧道後才揮動指揮棒實施攔停，伊與同行之警員蔡
    志強一起下車，並告知該車的駕駛人違規行為，駕駛人陳稱
    未帶證件，而且講話音量越來越大，辯稱係因前方車輛行駛
    緩慢導致其車輛差點追撞，所以才在隧道內變換車道，又要
    求伊與同仁出示服務證，蔡志強當時有拿出服務證給其查驗
    ，但駕駛人卻要自蔡志強手中強行取走，聲稱要抄寫編號、
    姓名，蔡志強見狀而取回服務證，經向當時車上的乘客即異
    議人之妻子詢問異議人的情形後，回說因異議人目前無業無
    法繳納罰鍰，那時異議人一直跟伊與蔡志強爭吵，伊有告訴
    異議人違規的行為，及如果再不出示駕照、行照的話，就會
    逕行舉發，再將舉發單郵寄送達，並將另行舉發不服取締，
    後來經過警用電腦查詢該車車籍無誤後逕行舉發其違規行為
    並郵寄給異議人，舉發單是異議人離開攔停現場後才填寫的
    ，因為異議人當時已經離開了，所以後來才用郵寄方式送達
    舉發單；異議人在現場吵完後，就說其要離開了，不理會伊
    等員警，伊等並沒有拘束其人身自由，決定讓其離開攔停地
    點；伊會攔停異議人違規，是因為當時隧道內車速正常，警
    車都可以開到時速70、80公里，又正好跟在其後，並非隨意
    攔查，也沒有其所說的緊急避難情形，而且當天伊係穿著警
    察服飾，也有臂章，巡邏車也有編號，異議人還與伊爭執有
    半個小時之久等語（見本院97年1 月8 日訊問筆錄第3 至5
    頁）。茲證人對異議人如何於國道三號公路隧道內雙白實線
    區○○○道及其後不服稽查取締，拒絕出示證件之證述，連
    續而完整，顯見證人對舉發當時之記憶深刻，容無誤判之虞
    ；佐以證人乙○○身為執勤員警與異議人前不相識，相互間
    無何怨隙，衡情證人自無甘冒偽證罪責而虛構情節故為不利
    於異議人證述之理，凡此各情，俱徵證人所述屬實，可以採
    信，足資認定異議人確有「行駛高速公路未依規定變換車道
    」及「不服從交通勤務警察之稽查」（道路交通管理處罰條
    例第33條第1 項第4 款、第60條第2 項第1 款）等違規行為
    。
  (2)再依上開證人結證情節，異議人不服交通勤務警察稽查之事
    實灼然甚明，原處分機關以「違反處罰條例之行為，不聽勤
    務人員制止」，依道路交通管理處罰條例第60條第1 項而為
    裁罰部分，雖有訛誤，然無論是本件員警舉發異議人有違反
    道路交通管理處罰條例第33條第1 項第4 款所定「行駛高速
    公路未依規定變換車道」及同條例第60條第1 項所定「不服
    稽查取締，拒絕出示證件」（舉發單贅載第1 款），或原處
    分機關認定之「違反處罰條例之行為，不聽勤務人員制止」
    ，抑或同條例第60條第2 項第1 款「不服從交通勤務警察之
    稽查」等違規事由，均核與道路交通管理處罰條例第7 條之
    2 第1 項所列各款得予逕行舉發之交通違規情形不符，且當
    時異議人所駕駛的自用小客車已遭員警攔停，執勤員警係並
    無不能或不宜製單舉發之情形，揆諸首揭說明，執勤警員就
    異議人之前開違規事由，自應當場製單舉發，而不能於事後
    始逕行舉發，惟經核前開舉發單，其上雖記載員警之填單日
    期為96年4 月7 日（與違規日期相同），惟駕駛人欄載明係
    「逕行舉發」，且未交由駕駛人當場簽收，可見警方確係於
    事後逕行舉發，並非於事發時當場製單舉發甚明，該舉發程
    序於法尚有未合，是員警舉發異議人有上開違規行為，既有
    舉發程序不合法之情事，原處分機關基此不合法之舉發而分
    別裁罰異議人罰鍰新臺幣三千元、三千元，並各記違規點數
    一點，即難認為允當。
  (3)總此，異議人縱有員警舉發之交通違規行為，然其舉發程序
    既不合法，原處分機關受理此不合法之舉發，且無可退由警
    方補正，自不得裁罰異議人（參照違反道路交通管理事件統
    一裁罰基準及處理細則第33條第2 項規定），詎原處分機關
    仍為本件裁決，顯有可議。
四、綜上所述，本件警員未當場製單舉發，而於事後始逕行舉發
    ，其舉發之程序悖於前揭法律規定，原處分機關基此不合法
    定程序之舉發，對異議人為前開裁罰，難認允當。從而，異
    議人其他答辯雖無可採，但原處分既有上開可議之處，自應
    由本院逕將原處分撤銷，改諭知異議人不罰。
據上論斷，應依道路交通案件處理辦法第20條，裁定如主文。
中    華    民    國    97    年    5     月    19    日
                  交通法庭    法  官  張江澤
以上正本證明與原本無異。
如不服本裁定，應於裁定送達後5日內，向本院提出抗告狀。
                              書記官  林怡秀
中    華    民    國    97    年    5     月    19    日


司法院資訊處製作；財團法人民間司法改革基金會備份。
